臺北高等行政法院判決
　　　　　　　　　　　　　　　　　　 94年度訴字第00108號
　　　　　　　　　　　　　　　.
原　　　告　宏名興業股份有限公司
代　表　人　甲○○
訴訟代理人　魏早里（會計師）
被　　　告　財政部臺北市國稅局
代　表　人　張盛和（局長）
訴訟代理人　丙○○
　　　　　　乙○○
上列當事人間因營利事業所得稅事件，原告不服財政部中華民國
93年10月29日台財訴字第09300488930號訴願決定，提起行政訴
訟。本院判決如下：
    主  文
原告之訴駁回。
訴訟費用由原告負擔。
    事  實
一、事實概要：原告民國（下同）89年度營利事業所得稅未分配
    盈餘申報，原列報項次21「其他經財政部核准項目」─入會
    費分5年攤提認列之差異新臺幣（下同）57,974,555元，經
    被告初查以列報減除之入會費攤提認列之差異，尚非屬未分
    配盈餘減除之範圍，遂全數否准認列，核定89年度未分配盈
    餘為63,966,5 15元，並依所得稅法第66條之9第1項規定就
    該未分配盈餘加徵10%營利事業所得稅計6,396,651元，原告
    不服，申請復查，未獲變更，提起訴願，遭訴願決定駁回，
    遂向本院提起行政訴訟。
二、兩造聲明：
　(一)原告聲明：
    1.訴願決定及原處分（復查決定含原核定課稅處分）均撤銷
    2.訴訟費用由被告負擔。
  (二)被告聲明：
    1.駁回原告之訴。
    2.訴訟費用由原告負擔。
三、兩造之爭點：
  (一)原告主張：
    1.原告因業務需要向會員收取之入會費，合乎財政部86年3
      月5日台財稅第861886018號函所指「... 聯誼社等休閒、
      育（娛）樂事業向入會會員收取具有遞延性質之入會費或
      保證金，其屬一律不退還者或於契約訂定屆滿一定期間後
      退會始予退還者，得於開始提供勞務時認列收入，並可按
      五年攤計收益課徵營利事業所得稅，俟屆滿一定期間實際
      發生入會會員退會而退還入會費或保證金時，按銷貨退回
      辦理。」
    2.原告於89年度營利事業所得稅申報即依財政部86年3月5日
      台財稅第861886018號函規定，申報入會費收入90,209,61
      1元，係將89年度之帳列入會費收入32,234,758元分五年
      攤認，89年攤認6,446,952元，加85年度遞延至89年度認
      列36,547,694元，86年度遞延至89年度認列23,050,487元
      ，87年度遞延至89年度認列15,736,858元，88年度遞延至
      89年度認列8,427,620元，合計90,209,611元，並經被告
      於92年8月28日核定在案。原告89年度未分配盈餘申報已
      依89年度營利事業所得稅之課稅所得額經計算加減項後計
      得未分配盈餘5,991,666元，加徵10%稅款599,167元，申
      報在案。被告92年9月2日之89年度未分配盈餘申報核定通
      知書，核定原告89年度未分配盈餘申報書項次21，原申報
      減除59,436,011元，核定減少57,974,555元，另法定公積
      提列數減少294元，致未分配盈餘核定數63,966,515元與
      申報數5,991,666元，核定增加未分配盈餘57,974,849元
      ，應補徵稅款5,797,484元，被告指稱申報入會費收入分
      五年攤提認列之差異57,974,555元，尚非屬所得稅法第66
      條之9第2項第10款其他經財政部核准之項目而否准認列，
      顯有曲解法令擴大解釋之嫌。
    3.原告於申報時第21項次減除59,436,011元，其中57,974,5
      55元係入會費收入分五年攤提認列之差異，應予以減除，
      以回歸89年度帳上實際認列之入會費收入32,234,758元，
      而被告將以前年度收入攤認在本期之收入，於計算未分配
      盈餘時予以計入，此舉不但與實際情況不符，且85至88年
      度之入會費收入帳上已認列在各年度，若再計入89年度之
      未分配盈餘，有重覆課稅之情形。又89年度實際無此收入
      ，若計入未分配盈餘分配予股東，更有違反公司法第232
      條第2項公司無盈餘時，不得分派股息紅利之規定。
    4.未分配盈餘加徵10%營利事業所得稅之規定，係自87年度
      起適用，被告否准分五年攤認之差異57,974,555元，自87
      年度之未分配盈餘予以減除，即是將不屬未分配盈餘加徵
      10%之85至86年度之入會費收入予以加入89年度之未分配
      盈餘計算，違反所得稅法第66條之9第1項，自87年度起，
      營利事業當年度之盈餘未作分配者，應就該未分配盈餘加
      徵10%營利事業所得稅之規定。被告對此並未說明，實難
      令原告信服。
    5.所得稅法第66條之9第2項第10款其他經財政部核准項目，
      即立法授權財政部本於職權核准其他應予減除之項目，財
      政部於立法時，未將此項入會費分五年認列之差異部份，
      列入應予減除之項目，已有疏漏在先，發覺此項應予減除
      之差異後，竟不依職權准予減除，反以此項差異尚非屬所
      得稅法第66條之9第2項第10款其他經財政部核准之項目，
      而不予減除，又怠忽職守於後，原告因政府立法疏漏與怠
      忽職守致權益受損，而政府稅課收入反不當增加，有違政
      府課稅之道。
    6.公司分配盈餘以依商業會計法規定處理之帳列稅後損益為
      依據，減除已分配數，即為未分配盈餘，不須繁複計算，
      簡單明瞭。而經稽徵機關核定之當年度課稅所得本與分配
      盈餘無關，所得稅法第66條之9，竟捨簡就繁，規定未分
      配盈餘以經稽徵機關核定之課稅所得，加計所列應予計入
      項目，減除所列應予減除項目後之餘額為未分配盈餘，此
      立法之謬誤、計算之繁複，令各界譁然；迭經業界、會計
      師界之建議，財政部業擬具所得稅法第66條之9修正草案
      ，將未分配盈餘之計算基準，修正為依商業會計法規定處
      理之當年度稅後損益，修正草案已送立法院審議中。原告
      主張系爭差異應列入未分配盈餘之調減項目，使當年度之
      盈餘回歸依商業會計法規定處理之稅後損益，與財政部修
      正所得稅法第66條之9之修法意旨契合。足證財政部認同
      原告主張系爭差異應列為未分配盈餘之調減項目。因修法
      緩不濟急，請法院勿任財政部再以系爭差異尚非屬所得稅
      法第66條之9第2項第10款其他經財政部核准之項目，搪塞
      卸責，怠忽職守；請判令財政部依立法之授權核准系爭差
      異列為所得稅法第66條之9第2項第10款其他經財政部核准
      之項目，准予減除，以維原告權益。
    7.被告違反所得稅法第66條之9第1項及公司法第232條第2項
      之規定，財政部違反所得稅法第66條之9第2項第10款之規
      定，應作為不作為，怠忽職守；請判決如起訴之聲明。
  (二)被告主張：
    1.按「自87年度起，營利事業當年度之盈餘未作分配者，應
      就該未分配盈餘加徵10%營利事業所得稅，不適用第76條
      之1規定。前項所稱未分配盈餘，係指經稽徵機關核定之
      課稅所得額，加計同年度依本法或其他法律規定減免所得
      稅之所得額、不計入所得課稅之所得額、已依第39條規定
      扣除之虧損及減除左列各款後之餘額：一、當年度應納之
      營利事業所得稅。二、彌補以往年度之虧損。三、已由當
      年度盈餘分配之股利淨額或盈餘淨額。四、已依公司法或
      其他法律規定由當年度盈餘提列之法定盈餘公債，或已依
      合作社法規定提列之公積金及公益金。五、依本國與外國
      所訂之條約，或依本國與外國或國際機構就經濟援助或貸
      款協議所訂之契約中，規定應提列之償債基金準備，或對
      於分配盈餘有限制者，其已由當年度盈餘提列或限制部分
      。六、已依公司或合作社章程規定由當年度盈餘給付之董
      、理、監事職工紅利或酬勞金。七、依證券交易法第41條
      之規定，由主管機關命令自當年度盈餘已提列之特別盈餘
      公積。八、處分固定資產之溢價收入作為資本公積者。九
      、當年度損益計算項目，因超越規定之列支標準，未准列
      支，而具有合法憑證或能提出正當理由者。十、其他經財
      政部核准之項目。」為所得稅法第66條之9第1項及第2項
      所明定。另按「高爾夫球場（俱樂部）或聯誼社等休閒、
      育（娛）樂事業向入會會員收取具有遞延性質之入會費或
      保證金，其屬一律不退還者或於契約訂定屆滿一定期間後
      退會始准予退還者，得於開始提供勞務時認列收入，並可
      按5年攤計收益課徵營利事業所得稅。... 」為財政部86
      年3月5日台財稅第861886018號函所明釋。再按「三、...
      由於所得稅法第66條之9第2項（以下簡稱稅法）所稱『未
      分配盈餘』，並非指營利事業依商業會計法與財務會計準
      則（以下簡稱財會）規定處理之未分配盈餘，致或有財會
      上『未分配盈餘』之計算結果為零，而稅法上『未分配盈
      餘』之計算結果為正數，依法仍應加徵10%營利事業所得
      稅情形。四、至所得稅法第66條之9第2項第10款『其他經
      財政部核准之項目』規定，其所賦予本部行使裁量權之範
      圍，茲分析說明如下：（一）法諺云『列舉事項之末，所
      加之概括文句，不包括與列舉事項中明示事務性質相異之
      事項』...：亦即列舉事項與概括文句乃是互相牽制，概
      括文句所表示之事項，不得包括與列舉事項性質不同之事
      項... （二）按財會與稅法對於計算營利事業所得額之若
      干收益或費用項目認列規定不同，或因收益、費用項目認
      定與否規定不同，產生永久性差異；或因收益、費用項目
      認定時點規定不同，產生時間性差異。所得稅法第66條之
      9第2項所明定之未分配盈餘減除項目，前9款為列舉項目
      ，第10款為『其他經財政部核准之項目』。查前9款所列
      舉之減除項目，屬財會與稅法計算營利事業所得額規定差
      異者，僅有永久性差異項目... 尚不含時間性差異項目。
      爰此，依前述法諺，所得稅法第66條之9第2項第10款『其
      他經財政部核准之項目』，應不包括與永久性差異項目性
      質相異之時間性差異項目。... （四）綜上，本於前述法
      諺有關立法體例之解釋原則，及所得稅法第66條之9第2項
      規範之整體關聯性與衡平性，本部當不具任意割裂核准財
      會與稅法之時間性差異項目得列為計算未分配盈餘減除項
      目之裁量權。... 」復為財政部94年1月13日台財稅字第
      09404506930號函所明釋。
    2.本案經查原告係從事健身房、游泳池等之經營，本期列報
      減除之入會費分5年攤提認列之差異57,974,555元部分，
      主要係財務會計處理準則與稅務法令規定不同，產生時間
      性差異所致，參酌前述財政部94年1月13日台財稅字第094
      04506930號函，尚非屬前揭所得稅法第66條之9第2項第10
      款其他經財政部核准之項目，法既無明文，自不得據以列
      為未分配盈餘之減項，被告原核定否准核列，係依明確之
      法律規定而為，又原告相同案情之87年度未分配盈餘案循
      序提起行政訴訟，案經台北高等行政法院92年度訴字第25
      9號判決駁回，故被告原核定否准認列，於法尚無不合。
    3.據上論述，本件原處分、訴願決定均無違誤，請求判決如
      被告答辯聲明。
    理  由
一、按「自87年度起，營利事業當年度之盈餘未作分配者，應就
    該未分配盈餘加徵百分之10營利事業所得稅，不適用第76條
    之1規定。前項所稱未分配盈餘，係指經稽徵機關核定之課
    稅所得額，加計同年度依本法或其他法律規定減免所得稅之
    所得額、不計入所得課稅之所得額、已依第39條規定扣除之
    虧損及減除左列各款後之餘額︰一當年度應納之營利事業所
    得稅。二彌補以往年度之虧損。三已由當年度盈餘分配之股
    利淨額或盈餘淨額。四已依公司法或其他法律規定由當年度
    盈餘提列之法定盈餘公積，或已依合作社法規定提列之公積
    金及公益金。五依本國與外國所訂之條約，或依本國與外國
    或國際機構就經濟援助或貸款協議所訂之契約中，規定應提
    列之償債基金準備，或對於分配盈餘有限制者，其已由當年
    度盈餘提列或限制部分。六已依公司或合作社章程規定由當
    年度盈餘給付之董、理、監事職工紅利或酬勞金。七依證券
    交易法第41條之規定，由主管機關命令自當年度盈餘已提列
    之特別盈餘公積。八處分固定資產之溢價收入作為資本公積
    者。九當年度損益計算項目，因超越規定之列支標準，未准
    列支，而具有合法憑證或能提出正當理由者。十其他經財政
    部核准之項目。．．．第2項所稱課稅所得額，其經會計師
    查核簽證申報之案件，應以納稅義務人申報數為準計算。」
    ，所得稅法第66條之9第1項、第2項及第5項分別定有明文。
二、查原告89年度營利事業所得稅未分配盈餘申報，原列報項次
    21「其他經財政部核准項目」─入會費分5年攤提認列之差
    異57,974,555元（系爭金額），經被告初查以列報減除之入
    會費攤提認列之差異，尚非屬未分配盈餘減除之範圍，遂全
    數否准認列，核定89年度未分配盈餘為63,966,515元，並依
    所得稅法第66條之9第1項規定就該未分配盈餘加徵10%營利
    事業所得稅計6,396,651元，原告不服，申請復查，未獲變
    更，提起訴願，遭訴願決定駁回，遂向本院提起行政訴訟之
    事實，有原告89年度營利事業所得稅結算申報書及核定通知
    書、原告89年度營利事業未分配盈餘查核簽證報告書、被告
    對原告89年度未分配盈餘調整數額計算表、被告審查結果增
    減金額變更比較表、複查申請書及訴願書等，各附原處分卷
    足稽，堪認為真實。兩造主要爭執在：原告89年度營利事業
    所得稅未分配盈餘申報，入會費分5年攤提認列之差異
    57,974,555元，是否係原告列報項次21「其他經財政部核准
    項目」之範圍，而得以列入屬未分配盈餘減除之範圍？對此
    ，原告主張現行稅法第66條之規定，因財會及稅會之差異所
    衍生之爭議，在擬修正之稅法草案中已經將本件情形列屬其
    他經財政部核准項目之範圍，可知現行規定已不合實務運作
    ，被告實應依修正草案之精神准予本件系爭金額之認列等語
    ；被告則以在法律未修正前僅得依現行法律運作，本件系爭
    金額，並非其他經財政部核准項目之範圍，並不得認列等語
    ，資為答辯。經查：
    (一)原告所主張之系爭金額入會費之收入固屬遞延性質，亦89
      年度並無是項實際收入，惟是項收入是否應列為未分配盈
      餘科目之減項，無須予以加徵百分之10之稅款，應視是否
      符合行為時所得稅法第66條之9第2項所稱之「未分配盈餘
      」之法文定義而定：「前項所稱未分配盈餘，係指經稽徵
      機關核定之課稅所得額，加計同年度依本法或其他法律規
      定減免所得稅之所得額、不計入所得課稅之所得額、已依
      第39條規定扣除之虧損及減除左列各款後之餘額︰．．．
      」，以該條頂所列各款情形檢視原告主張本件系爭金額所
      定「未分配盈餘」之情事，並無相符之規定，自難謂系爭
      金額屬法定「未分配盈餘」之範圍。
    (二)原告雖復稱所得稅法第66條之9第2項所稱之「未分配盈餘
      」尚有第10款規定所謂「其他經財政部核准之項目」，本
      件系爭金額實屬所謂其他經財政部核准之項目等語。然按
      所謂「其他經財政部核准之項目」自以業經財政部核准之
      項目為限，惟截至目前為止，財政部並未以函示將本件系
      爭金額之情事列入所謂「未分配盈餘」之範圍，為兩造所
      不爭執，據此即難謂系爭金額屬所謂「其他經財政部核准
      之項目」，原告請求本院能在立法機關通過立法之前先適
      用新修正之所得稅法第66條之9之草案，准許認列系爭金
      額之主張，尚無憑據而難以採取。
三、綜上，本件原告係從事健身房、游泳池等之業務，本期列報
    減除之入會費收入為分5年攤提認列之差異57,974,555元，
    然因該部分尚非屬所得稅法第66條之9第2項第10款「其他經
    財政部核准之項目」之範圍，自不得據以列為未分配盈餘之
    減項，被告予以否准，即非無據。至原告所稱財務會計與稅
    務會計上之差異一節，因財務會計上關於公司帳務處理之方
    式及會計項目之記載暨如何計算，與所得稅法規定之課稅原
    則，二者本屬不同範疇，尚難據此將系爭入會費收入視為可
    在未分配盈餘科目列為減項而予以減除，原告所稱殊無可取
    。從而被告以系爭原告列報減除之入會費分5年攤提認列之
    差異，尚非屬未分配盈餘調減之範圍，而予以否准認列，核
    定其應加徵所得稅之未分配盈餘，並加徵百分之10營利事業
    所得稅，所為處分，揆諸首揭條文規定，並無違誤，復查及
    訴願決定予以維持，亦無不合，原告仍執前詞訴請撤銷，難
    認有理由，應予以駁回。
據上論結，本件原告之訴為無理由，爰依行政訴訟法第98條第3
項前段，判決如主文。
中　　華　　民　　國　　94　　年　  11　　月　 17  　 日
                 臺 北 高 等 行 政 法 院   第 六 庭
                             審 判 長 法  官　林  樹  埔
                                      法  官　許  瑞  助
                                      法  官　陳  鴻  斌
上為正本係照原本作成。
如不服本判決，應於送達後20日內，向本院提出上訴狀並表明上
訴理由，如於本判決宣示後送達前提起上訴者，應於判決送達後
20日內補提上訴理由書（須按他造人數附繕本）。
中　　華　　民　　國　　94　　年　  11　　月　 17  　 日
                                      書記官  蔡  逸  萱
